【裁判字號】    89,重上更(四),154
【裁判日期】    900117
【裁判案由】    懲治盜匪條例
【裁判全文】
臺灣高等法院臺中分院刑事判決              八十九年度重上更(四)字第一五四號
    上  訴  人
    即  被  告  甲○○
    選任辯護人  張慶宗
                張志新
右上訴人因懲治盜匪條例案件，不服臺灣台中地方法院中華民國八十五年十二月二十
六日第一審判決（民國八十五年度重訴字第六八四號，起訴案號：臺灣台中地方法院
檢察署民國八十五年度偵字第三六一六、四五五三號，併辦案號同署八十五年度偵字
第六二五三、六三七六號），提起上訴，經判決後由最高法院第四次發回更審，本院
判決如左：
      主    文
原判決關於強盜並定應執行刑部分均撤銷。
甲○○共同連續意圖為自己不法所有，以強暴、脅迫致使不能抗拒，而使人交付其物
，處有期徒刑捌年。扣案手銬伍付，均沒收。
      事    實
一、甲○○曾於民國（下同）七十七年間因強盜案件，經本院於七十八年十二月七日
    判處有期徒刑八年，於七十九年一月九日確定，於八十三年八月十七日假釋出獄
    （八十七年三月二十九日假釋期滿）。在假釋期間內，仍不知悔改，復：另行起
    意與杜敏雄（本院另案八十八年度上訴字第一八二六號判處有期徒刑七年一月）
    二人或夥同另一不詳姓名成年男子及本院另案八十七年上更(一)字第一八號判處有
    期徒刑五年，確定之黃建國計四人，共同意圖為自己不法之所有，並基於概括犯
    意，以強暴、脅迫致使不能抗拒而使被害人交付其財物，而為下列強盜行為：
    (1)於八十四年七月間某日下午五時許，由杜敏雄打電話約吳新出駕車外出至台中
      市○○路○段一二二號地下道前，再由杜敏雄、甲○○二人各持其二人前向雲
      阿煌及綽號「阿草」者所購買奧地利制式九○手槍（槍號ＢＨＳ五五四號，槍
      枝管制編號0000000000號）及西德九○制式半自動手槍（槍號00
      －00000號，槍枝管制編號0000000000號）各一支，甲○○並
      帶其所有手銬五付，指姆手銬一付，進入吳新出所駕鐵灰色ＢＭＷ自用小客車
      內，以渠等所持手槍同時挾持吳新出及其妻連財娘夫婦暨其另二位不詳成年姓
      名友人至附近孩子國社區，先釋放吳新出之妻連財娘，餘人再換搭甲○○所駕
      之自用小客車，並同時以手銬銬住吳新出及其另二位友人，並將渠等三人強行
      帶至台中市○○路○段清水巷十五之一號空屋而以非法方法剝奪彼等行動自由
      ，並藉詞最近賺大錢脅迫吳新出交出新台幣（下同）一千萬元，吳新出不從，
      甲○○即持其上開手槍敲打吳新出額頭，致吳新出額頭流血（傷害部分未據告
      訴），其間並不時拉槍機滑套，作勢欲擊發，脅迫致使吳新出不能抗拒，只得
      應允交付三百萬元後，始於是日夜間，在台中市北屯區山邊獲釋放。數日後，
      經吳新出在電話中與杜敏雄討價還價後降至五十萬元，旋由吳新出交付現金四
      十萬元及付款人為台中市第八信用合作社西屯分社、面額十萬元之支票乙紙，
      透過不知情之賴瑞堂轉交杜敏雄、甲○○二人，杜敏雄、甲○○二人取得前述
      金額及支票後，現金自行花用，支票則交由賴瑞堂代為兌領。上列財物均已朋
      分花用費失不存在。
    (2)甲○○、杜敏雄與另一不詳姓名之成年男子及黃建國（本院另案八十七年度上
      更(一)字第一八五號判處有期徒刑伍年確定）等四人，於八十四年七月二十二日
      十六時許，由黃建國主導共同策劃謀議，共同意圖為自己不法之所有，推由杜
      敏雄、甲○○二人各持前揭手槍一支，同時甲○○並持九○制式子彈三十顆備
      用，杜敏雄並持九ＭＭ子彈四十八顆備用，甲○○並帶其所有指姆手銬一付，
      並夥同另一不詳姓名之成年男子計三人，由甲○○駕駛自用小客車，同至南投
      縣埔里鎮○○路○段一五五號丙○○住處後，即由杜敏雄、甲○○二人持前開
      手槍及子彈進入丙○○住處，由熟識丙○○之杜敏雄約丙○○出來，甲○○隨
      即從腰際取出西德制式九○半自動手槍，強押丙○○進入該自用小客車後座右
      側，甲○○坐於其左側，由甲○○以其所有指姆手銬銬住丙○○雙手，並以膠
      布矇住其眼睛後，再由杜敏雄駕駛該自用小客車，該不詳姓名之成年男子則坐
      於前座右側，將丙○○載往台中市大坑山區某空屋內，以非法方法剝奪其行動
      自由，脅迫丙○○交付五百萬元，丙○○不允，甲○○即予毆打丙○○臉部，
      甲○○即以手槍柄敲擊丙○○之頭部，並迫令丙○○書寫自白書，致使丙○○
      不能抗拒而無奈寫下而依杜敏雄所念內容為有關鎮民代表選舉賄選等情之自白
      書，並同意給予一百萬元，始於同日下午二十時許獲釋放，始自行搭乘計程車
      回埔里。嗣因丙○○獲釋報警處理，杜敏雄、甲○○等三人始未取得款項。
二、迄八十五年二月八日十六時許，為警方在台中市○區○○路四二七號金馬泡沫紅
    茶店內查獲甲○○、杜敏雄等人，並當場扣得奧地利制式九○手槍一支（槍號Ｂ
    ＨＳ五五四號，槍枝管制編號0000000000號）。再帶同甲○○至其位
    於台中市西屯區宏福三巷四弄十一號六樓租處循線查獲甲○○所有供強盜所用之
    物手銬五付、指姆手銬一付（指姆手銬一付，黃建國前揭判決確定案件沒收執行
    銷燬完畢）。又至其位於台中市○○區○○路一巷三十七號租處查獲西德制式九
    ○半自動手槍一支（槍號00－00000號，槍枝管制編號00000000
    00號）（甲○○上開未經許可無故持有奧地利九○手槍及西德制式九○半自動
    手槍各一支暨子彈部分業經本院前審八十九年度重上更(三)字第八六號判處有期徒
    刑六年確定在案）。
三、案經台中市警察局第三分局移送臺灣臺中地方法院檢察署檢察官偵查起訴。及內
    政部警政署刑事警察局移送同署檢察官偵辦（八十五年度偵字第六三七六號）、
    南投縣警察局埔里分局移送同署檢察官偵辦（八十五年偵字第六二五三號）函送
    原審法院併辦。
    理      由
一訊據上訴人即被告甲○○（以下簡稱被告）矢口否認，對於右揭持有手槍、強盜
    以強暴脅迫被害人吳新出、丙○○交付財物等事實，並對於強劫吳新出部分，辯
    稱，因吳新出之友人「阿輝」欠負杜敏雄五十萬元賭債，吳新出答應負責代償，
    但屢催不還，渠受杜敏雄始邀同渠強討吳新出之所欠賭債，釋放當時並未取得任
    何款項，係嗣數日後，由吳新出交付現金四十萬元及面額十萬支票一張，並已兌
    現，並無使吳新出不能抗拒而交付財物之情形等語；對於強劫丙○○部分，則辯
    稱，因丙○○競選鎮民代表會正、副主席時，曾請杜敏雄出面助勢，控制黑道，
    鞏固票源，答應選舉完畢，願給予杜敏雄五百萬元，丙○○事後爽約，杜敏雄乃
    邀渠加以強索債務，並無不法所有之意圖，應不構成強盜罪，係犯持槍非法剝奪
    行動自由或恐嚇取財各等語。
二、經查：
    (1)被告確與另案被告杜敏雄二人共同各持前揭手槍強押被害人吳新出、丙○○脅
      迫交付款項並予毆打，被告或杜敏雄與被害人吳新出、丙○○並無債務關係，
      關於被害人丙○○部分另一不詳姓名之成年男子亦參與共同犯罪行為等情，亦
      據被害人吳新出、丙○○於警訊分別指訴綦詳在卷（見八十五年度偵字第三六
      一六號卷第九一頁至第九三頁、第二三三頁、第二三四頁，八十五年偵字第六
      三七六號卷第三頁至第六頁及八十五年度偵字第六二五三號卷第二十二頁至第
      二十六頁），又黃建國主導參與策劃謀議強迫丙○○交付款項之事實，亦經被
      告及杜敏雄所供明（見八十五年度偵字第三六一六號偵查卷第八十五頁、第八
      十六頁反面），復據杜敏雄於本院前審八十九年一月十日調查中供述明確，且
      黃建國因此事實，已經本院另案八十七年度上更(一)字第一八五號判處罪行確定
      在案，有判決書一份附卷（見八十八年度重上更三字第八十六號卷第五十四頁
      ）可參酌。並有所示之槍、彈及附表(三)所示一、二等物扣案可憑，此部分（即
      右開犯罪事實(二)）事證亦明確，被告犯行亦堪認定。
    (2)被害人吳新出於警訊中並未供稱與杜敏雄有賭債糾紛，係供稱：「杜敏雄一見
      面即脅迫稱你最近賺了很多錢，要拿一千萬元出來消災」，於本院前審訊問中
      雖供稱「是其朋友阿輝欠負杜敏雄賭債，杜敏雄竟開口向其要索一千萬元，嗣
      降為三百萬元。」，綜此以觀，堪認杜敏雄與被告是耳聞吳新出賺大錢，欲加
      強劫，被告辯稱為討賭債等語。乃事後飾卸之詞，並無可採。被害人丙○○於
      本院前審調查中到庭指訴稱：其沒有叫杜敏雄控制黑道，亦沒有說選舉後要給
      予五百萬元等語（見本院前審八十六年度上訴字第四二三號卷第一一七頁至一
      一八頁）；其於警訊中亦堅決否認該項承諾，並否認有叫杜敏雄幫忙控制選舉
      。被告所舉證人林錦源亦於本院前審調查中到庭結證，其認識杜敏雄，杜敏雄
      沒有協助丙○○選舉，其不知他們的事，亦未聽說丙○○要拿五百萬元給杜敏
      雄等語（見本院八十六年度上訴字第四二三卷(一)第一一八頁），且杜敏雄於本
      院前審訊問中及警訊時均未詳細言及其究竟如何為丙○○控制黑道，鞏固那些
      票源，幫忙至何種程度，足見其係以幫人選舉為詞，行強劫之實，被告所辯，
      亦係飾卸之詞，殊難採信。
    (3)另案被告黃建國雖於本院前審供稱：「丙○○答應選舉助選，選上給錢，是丙
      ○○拜託我叫杜敏雄的，如選上要給五百萬元」等語。然其於警訊之初供稱：
      「有關杜敏雄涉及丙○○恐嚇取財妨害自由案，事發前我完全不知情，事發後
      我自報紙上看到報導並牽連我本人，隨即以呼叫器聯絡杜敏雄，並約在台中港
      路衛爾康餐廳前見面，於八十四年七月二十七日晚，杜敏雄駕駛一部白色豐田
      自小客車到前述地點載我，我上車後：：：途中杜敏雄向我說明案發經過。杜
      敏雄稱他向丙○○要錢，與我本人絕無任何關聯，至於報紙上牽連到我，杜要
      我主動向警方說明，當時他向我說是在跑路，身上沒錢，而他曾因透過我的關
      係，丙○○競選鎮民代表時幫過他的忙，杜敏雄才想到向丙○○要錢等語（見
      八十五年度偵字第六二五三號卷第二七－二八頁）。毫無言及如何幫忙選舉之
      具體事實，及陳貴有答應選完要給付五百萬元，其所言者是幫忙選鎮民代表
      ，並非幫忙選舉正、副主席，選正、副主席因為人數有限、明確，黑道有其使
      力點、選代表，選民眾多，黑道如何幫的上忙。故黃建國於本院前審所言，因
      本身係共同被告，顯係事後推諉其罪責及迴護被告之詞，自不足據為有利被告
      之認定。
    (4)另案被告杜敏雄雖在本院前審又供稱，因吳新出叫一個「阿輝」之人到其賭場
      賭博輸錢，吳新出表示要代為償還，其才與被告強迫他還賭債，及其與被告強
      押丙○○乃要丙○○履行其幫忙丙○○參選代表會正、副主席之酬勞五百萬元
      等語。然被害人吳新出於本院前審調查中到庭供稱該賭債與其無關，且鮮有人
      要替朋友還鉅額之賭債者（見本院前審八十六年度上訴字第四二三號第一宗第
      一四九頁至第一五一頁，八十八年度重上更(三)字第八六號卷第三三頁、第三四
      頁正、反面）。又選上鎮民代表毫無牟利之機會，且係小選舉，豈有答應杜敏
      雄事成之日給付五百萬元之理。依被告所辯稱：吳新出曾表示要代「阿輝」者
      償還欠負杜敏雄五十萬元賭債等語，既經被害人吳新出堅詞否認，應無可採。
      況且刑法上關於財產上犯罪，所定意圖為自己或第三人不法之所有之意思條件
      ，即所稱之「不法所有之意圖」，固指欠缺適法權源，仍圖將財物移入自己實
      力支配管領下，得為使用收益或處分之情形而言。然該項「不法所有」云者，
      除係違反法律上之強制或禁止規定者外，其移入自己實力支配管領之意圖，違
      背公共秩序或善良風俗，以及逾越通常一般之人得以容忍之程度者，亦包括在
      內，賭博行為有悖乎公序良俗，殆無疑義。而賭博行為所得之財物，在民法上
      ，屬於自然債務，債務人拒絕給付時，債權人若以之作為民事訴訟上請求給付
      之標的，既不得准許，其在刑事法上當亦屬不法原因而取得之所謂「債權」，
      而此項「權利」既非具備適法之權源，亦即不受法律之保護，行為人為實現該
      項權利（或財物之管領支配），以強暴、脅迫方法施之對方（即因不法原因而
      負給付義務之他方），致使不能抗拒，而交付財物，亦成立強盜罪（參考最高
      法院八十六年台上字第一九五九號判決）。故杜敏雄供詞所言亦係因其本身亦
      係共同被告，顯係企圖推諉其罪責及為迴護被告之詞，並無可採。另杜敏雄之
      自白狀，及向吳新出，丙○○強劫之原因，亦大略如其上所言，亦不能據為
      有利被告之認定。
三、綜上所述，被告強盜部分，犯罪事證明確，犯行洵堪認定，其所為前開否認犯強
    盜罪責之各辯解，顯係嗣後企圖推卸罪責之詞，殊無可採。被告聲請再訊問被害
    人吳新出、丙○○並對質乙節，本院認無必要，併予敘明。
四、按現行懲治盜匪條例，係經立法程序於四十六年六月五日修正公布施行，將第八
    條「犯本條例之罪者，依特種刑事案件訴訟條例審理之」及第十條「施行期間定
    為一年，必要時得以命令延長」之規定予以刪除，原第九條改為第八條，第十一
    條改為第九條。經考刪除第十條有關限時法規定之立法本意，係為期遏止盜風，
    改善治安，認本條例第一條至第七條及原第九條（修正後為第八條）均仍有施行
    之必要，因將本條例由限時法改為經久施行之常態性刑事特別法，並重新調整條
    次，形式上雖稱「修正」，實質上，已具重新全部立法制定新法之性質，故本條
    例修正前雖有數次命令延長已逾期，仍非可認為已經失效，（最高法院八十八年
    度台上字第三○九八號、八十八年度台上字第四三六五號、八十九年度台上字第
    二一三三號判決參照）。核被告之行為，其事實欄一之(1)對被害人吳新出強盜得
    財物部分，係犯懲治盜匪條例第五條第一項第一款強盜既遂罪；其事實欄一之(2)
    對被害人丙○○強盜未取得款項部分，係犯同條例第五條第二項、第一項第一款
    強盜未遂罪。又其事實欄一之(1)部分，並非法剝奪被害人吳新出及其妻連財娘，
    暨二位不詳成年姓名友人，係犯刑法第三百零二條第一項之以非法方法剝奪他人
    行動自由罪。其同時挾持被害人吳新出、連財娘夫婦及其二位不詳姓名成年友人
    ，而以非法方法剝奪該四人之行動自由，係一行為觸犯數罪名之想像犯，應從一
    重處斷，其事實欄(2)部分所犯對被害人丙○○非法方法剝奪行動自由，亦犯刑法
    第三百零二條第一項之罪。被告先後強盜既遂與強盜未遂，及二次非法剝奪行動
    自由行為，構成要件相同，犯罪時間均係八十四年七月間，顯係各基於概括犯意
    反覆實施，均應依連續犯論。再被告所犯對被害人吳新出強盜罪與對其所犯以非
    法方法剝奪行動自由罪，其間有方法結果之牽連關係，應從一重強盜罪既遂罪處
    斷。被告所犯對被害人丙○○強盜未遂罪，與對其所犯非法方法剝奪行動自由罪
    ，其間亦有方法結果之牽連關係，應從一重強盜未遂罪處斷。被告先後所犯強盜
    既遂罪與強盜未遂罪，既有連續犯之關係，已如上述，應論以強盜既遂一罪，法
    定無期徒刑部分，依刑法第六十五條第一項規定不得加重，其有期徒刑部分並加
    重其刑。檢察官認被告係犯懲治盜匪條例第二條第九款之擄人勒贖罪，惟經詳查
    卷證資料，被告並無勒令取贖人身之犯意，起訴法條尚有未洽，應予變更。
五、次按另案刑事確定判決，祇就該案所認定（或被訴）之事實（亦即法院判斷內容
    ）有既判力，除具有再審原因不得再有所爭執；又另案刑事被告判決所認定之事
    實，均對於另案（即本件）審理之其他被告並無拘束力。因而刑事法院另案審理
    其他被告時，仍應依法調查有關之犯罪證據，就其所得心證而為判斷。不得以其
    他案件被告之刑事確定判決（或另案判決尚未確定）所為之證據判斷及事實認定
    ，遽採為其判決之基礎，即屬調查證據結果，為相異之判斷，仍非法所不許（參
    照最高法院七十三年台上字第六一二三號判決）。本院另案八十七年度上更(一)字
    第一八五號被告黃建國懲治盜匪條例等案件，認被告黃建國與杜敏雄因受丙○○
    委託處理協調選舉事宜，允給五百萬元未付，乃起意強押丙○○索債，主觀上尚
    無不法所有意圖，僅論被告黃建國未經許可無故持有手槍罪與剝奪丙○○行動自
    由罪等間有方法結果之牽連關係，應從較重之未經許可無故持有手槍罪處論有期
    徒刑伍年確定在案（見本院前審八十八年度重上更(三)字第八六號卷第五十三頁至
    第六十頁判決正本）。又查本院另案八十八年度上訴字第一八二六號被告杜敏雄
    懲治盜匪條例等案件，認被告杜敏雄、甲○○及另一不詳姓名之成年男子等四人
    ，認如本院事實欄(2)部分，認被告杜敏雄係犯刑法第三百零二條第一項剝奪他人
    行動自由罪，刑法第三百四十六條第三項、第一項之恐嚇取財未遂罪，有方法結
    果之牽連關係，應從較重之恐嚇取財未遂罪（被告杜敏雄另有其他多次恐嚇他人
    取財犯行），而判處共同連續恐嚇取財罪有期徒刑伍年陸月（未經許可無故寄藏
    手槍部分，判處有期徒刑一年二月）（見本院本審重上更(四)字第一五四號卷所附
    刑事判決正本）。因本院詳查本件卷證證據資料，認定被告甲○○、杜敏雄及判
    刑確定被告黃建國與另一不詳姓名之成年男子如事實欄一之(2)部分所載之事實，
    被害人丙○○並無答應選後要給付五百萬元，被告及杜敏雄分持如事實欄所載手
    槍及子彈犯罪，並已致使被害人丙○○不能抗拒，應成立強盜未遂罪，已詳如前
    述，故另案共同被告黃建國、杜敏雄之前開各判決之判斷內容對於本件被告甲○
    ○之審判並無拘束力。從而本件事實欄一之(2)部分被告甲○○與另案被告杜敏雄
    及另一不詳姓名之成年男子（該男子為成年人已據被告於本院陳明），判決確定
    被告黃建國等四人，互有犯意之聯絡及行為之分擔，皆為共同正犯。
六、原審法院判決就被告強盜部分，予以論罪科刑，固非無見，惟查：(一)原審判決未
    於事實欄內詳細明白認定記載被告與另案被告杜敏雄犯強盜罪部分所持用之具體
    手槍及子彈，而略稱二人各持不詳性質之手槍一支及手銬，而竟並宣告如原審判
    決如附表（三）一至八所示之物，即(1)手銬五付(2)指姆手銬一付(3)無線電三台(4)
    玩具槍一支(5)頭套六個(6)防彈背心二件(7)協議書三件(8)地圖三張沒收，其中(3)至
    (8)所示之物，既未於事實認定如何供犯罪所用之物，予宣告沒收即有不合。(二)次
    查被告夥同杜敏雄強盜被告丙○○未遂部分，尚有一名黃建國及其小弟之小弟（
    即另一不詳姓名之成年男子）等共四人，原審判決僅認該部分為被告與黃建國、
    杜敏雄等三人為共同正犯，亦有欠洽。(三)原審判決認被告犯強盜罪部分，併犯有
    刑法第三百零二條第一項之非法剝奪他人行動自由罪，原審判決認係犯強暴之當
    然結果，也有不當；蓋其係先挾持被害人至如事實欄所載之他處地點，再施以強
    暴、脅迫之強盜犯行，故非法剝奪行動自由，不可認為強盜行為之著手開始（參
    照最高法院六十八年台上字第一九八號判例）。被告上訴意旨飾詞否認強盜罪，
    並指摘原審判決不當，雖無理由，惟原審判決此部分既有上述可議之處，自應由
    本院將原審此部分及定執行刑部分撤銷改判。爰審酌被告曾犯強盜罪，假釋期間
    仍怙惡不悛，復共同分持制式九○手槍，犯強盜罪，危害社會治安至鉅，所要求
    金額雖均達一千萬元或五百萬元，然實際所得不多，犯罪所生之損害尚輕等一切
    情狀，仍量處如本院前審有期徒刑捌年。扣案手銬五付，為被告所有，業據其供
    認在卷，並供強盜犯罪所用之物，並宣告沒收，至指姆手銬一付，已在另案被告
    黃建國前揭確定判決宣告沒收，並執行銷燬完畢，本案不予宣告沒收，併予說明
    。至被告所犯事實欄一之(1)部分被告犯強盜罪所持有使用之前揭手槍、子彈，雖
    係違禁物，惟均於其本院前審八十八年度重上更(三)字第八十六號未經許可無故持
    有手槍判決沒收，並已確定，本案不再重為宣告沒收，強盜所得四十萬元現金，
    已與杜敏雄朋分花用費失不存在，已據被告供明在卷。又十萬元支票一張，確經
    賴瑞堂兌領後，亦為被告等花用費失不存在，業經杜敏雄與吳新出在前審本院八
    十九年一月十日調查時及被告所供明，故均不諭知發還被害人。併予敘明。
七、據上論結：應依刑事訴訟法第三百六十九條第一項前段，第三百六十四條，第三
    百條，第二百九十九條第一項前段，懲治盜匪條例第五條第一項第一款，第八條
    ，刑法第二十八條，第五十六條，第三百零二條第一項，第五十五條，第三十八
    條第一項第二款，罰金罰鍰提高標準條例第一條前段，判決如主文。
本案經檢察官乙○○到庭執行職務。
中      華      民      國    九十      年      一      月      十七    日
                              臺灣高等法院臺中分院刑事第三庭
                審判長法  官  方  艤  駐
                                          法  官  廖  柏  基
                                          法  官  胡  忠  文
右正本證明與原本無異。
如不服本判決應於收受送達後十日內向本院提出上訴書狀，其未敘述上訴之理由者並
得於提起上訴後十日內向本院補提理由書（均須按他造當事人之人數附繕本）。
                                          書記官  陳  曉  青
中      華      民      國    九十      年      一      月      十八    日
附錄論罪科刑法條︰
懲治盜匪條例第五條第一項：有左列行為之一者，處無期徒刑或七年以上有期徒刑：
一、意圖為自己或第三人不法所有，以強暴、脅迫、藥劑、催眠術或他法，致使不能
抗拒而取他人之物或使其交付者。
                                                                        Ｃ


司法院資訊處製作；財團法人民間司法改革基金會備份。
